福建連江地方法院刑事判決　　　　　　　　 96年度易字第1號
公　訴　人　福建連江地方法院檢察署檢察官
被　　　告　甲○○
上列被告因妨害兵役案件，經檢察官聲請簡易判決處刑（95年度
偵字第80號），本院認為不適宜簡易判決處刑（95年度簡字第30
號），改為通常程序審理，本院判決如下：
    主  文
甲○○無罪。
    理  由
一、聲請簡易判決處刑意旨略以：被告甲○○係後備軍人，原住
    連江縣南竿鄉福沃村8鄰129號，明知居住所遷移應依戶籍法
    規定辦理申報，竟意圖避免召集處理，於 94年6月間遷出上
    開處所後無故未依規定申報，致北部地區後備指揮部連江縣
    動員管理組所發指定甲○○應於 95年8月9日上午8時，至連
    江縣南竿鄉雲台煙墩營區報到之精誠第972003號編號0020號
    之教育召集令無法送達，因認被告涉有違反妨害兵役治罪條
    例第10條第1項第3款、第3項規定之罪嫌，應依同條例第6條
    第2項規定科刑等語。
二、按犯罪事實應依證據認定之，無證據不得推定其犯罪事實；
    不能證明被告犯罪者，應諭知無罪之判決，刑事訴訟法第15
    4條第2項、第301條第1項分別定有明文。又檢察官就被告犯
    罪事實，應負舉證責任，並指出證明之方法，同法第 161條
    第 1項亦定有明文，因此，檢察官對於起訴之犯罪事實，應
    負提出證據及說服之實質舉證責任。又事實之認定，應憑證
    據，如未能發現相當證據，或證據不足以證明，自不能以推
    測或擬制之方法，為裁判基礎；且認定犯罪事實所憑之證據
    ，雖不以直接證據為限，間接證據亦包括在內，然而無論直
    接證據或間接證據，其為訴訟上之證明，須於通常一般之人
    均不致有所懷疑，而得確信其為真實之程度者，始得據為有
    罪之認定，倘其證明尚未達到此一程度，而有合理之懷疑存
    在而無從使事實審法院得有罪之確信時，即應由法院為諭知
    被告無罪之判決，亦經最高法院40年台上字第86號、69年台
    上字第4913號判例、76年度台上字第4986號著有判例意旨可
    資參照。
三、次按司法院大法官會議釋字第 517號固解釋：人民有依法律
    服兵役之義務，為憲法第20條所明定。惟兵役制度及其相關
    之兵員召集、徵集如何實施，憲法並無明文規定，有關人民
    服兵役、應召集之事項及其違背義務之制裁手段，應由立法
    機關衡酌國家安全、社會發展之需要，以法律定之。妨害兵
    役治罪條例第11條第1項第3款（ 91年6月26日修正為第10條
    第1項第3款）規定後備軍人居住處所遷移，無故不依規定申
    報者，即處以刑事罰，係為確保國防兵員召集之有效實現、
    維護後備軍人召集制度所必要。其僅課予後備軍人申報義務
    ，並未限制其居住遷徙之自由，與憲法第10條之規定尚無違
    背。同條例第11條第3項（修正為第10條第3項）規定後備軍
    人犯第 1項之罪，致使召集令無法送達者，按召集種類於國
    防安全之重要程度分別依同條例第6條、第7條（修正為第 5
    條、第 6條）規定之刑度處罰，乃係因後備軍人違反申報義
    務已產生妨害召集之結果，嚴重影響國家安全，其以意圖避
    免召集論罪，仍屬立法機關自由形成之權限，與憲法第23條
    之規定亦無牴觸。至妨害兵役治罪條例第11條第 3項（修正
    為第10條第 3項）雖規定致使召集令無法送達者，以意圖避
    免召集論，但仍不排除責任要件之適用，乃屬當然。惟查，
    91年6月26日經總統明令公布修正之妨害兵役治罪條例第 10
    條第 1項增列「意圖避免召集處理」為構成要件，而同條第
    3項之罪又以犯第1項之罪為前提，自難排除上開增列要件之
    適用。雖修正後之條文仍保留「以意圖避免召集論」之擬制
    用語，似仍沿用修正前舊法之擬制規定，然依修正後之法條
    文意，既明確以「意圖避免召集處理」為要件，則該「以意
    圖避免召集論」之文字應認係贅文。會有如此之用語，或因
    立法之疏漏，但在條文文字未修正前，仍應依新修正之法條
    規定，認須以有避免召集處理之意圖為要件。行為人若無避
    免召集處理之意圖，則不構成上開犯罪。顯然修正後妨害兵
    役治罪條例第10條第3項、第1項第 3款之罪係屬刑事法上之
    目的犯，倘行為人並無避免召集處理之意圖，即不得遽以該
    罪相繩（最高法院92年度臺非字第404號判決要旨參照）。
四、本件公訴人認被告涉有上開犯行，無非以卷附之連江縣動管
    組後備軍人行方不明遷出未報移送法辦年籍表（95年度偵字
    第80號卷第 7頁）、輔助軍事勤務隊精誠動員第972003號編
    成名冊（前揭偵卷第 9頁）、內政部警政署入出境管理局95
    年8月24日境信凡字第09510846760號函及被告入出國日期證
    明書（前揭偵卷第10至11頁）、教育召集令（前揭偵卷第12
    頁）、掛號信封（前揭偵卷第13頁）及連江縣警察局南竿警
    察所 95年8月11日連警南保字第0950000490號函（前揭偵卷
    第14至15頁）等件為其論據。惟訊據被告固不否認上開教育
    召集令送達時，其戶籍地址仍在連江縣南竿鄉福沃村8鄰129
    號，因伊未實際居住在該處，所以沒有收到該教育召集令等
    情，然堅決否認有何妨害兵役之犯行，辯稱：伊實際住在台
    北縣，係受朋友之託來馬祖投票，才遷戶籍，並無規避教育
    召集之意思，伊並未收到教育召集令，所以並不知道有教育
    召集之情事等語。
五、查被告係北部地區後備指揮部所屬之後備軍人，為精誠9720
    之3號教育召集（召集令編號0020號）之應召員，於95年6月
    間教育召集令送達時，並未實際居住在連江縣南竿鄉福沃村
    8鄰129號之戶籍地，致使北部地區後備指揮部連江動員管理
    組所發，指定應於 95年8月9日上午8時前往連江縣南竿鄉志
    清發電廠往中山門方向 100公尺雲台煙墩營區報到之教育召
    集令無法送達等情，業據被告坦認不諱，且有連江縣動管組
    後備軍人行方不明遷出未報移送法辦年籍表（95年度偵字第
    80號卷第 7頁）、輔助軍事勤務隊精誠動員第972003號編成
    名冊（前揭偵卷第9頁）、內政部警政署入出境管理局95 年
    8月24日境信凡字第09510846760號函及被告入出國日期證明
    書（前揭偵卷第10至11頁）、教育召集令（前揭偵卷第12頁
    ）、掛號信封（前揭偵卷第13頁）及連江縣警察局南竿警察
    所 95年8月11日連警南保字第0950000490號函（前揭偵卷第
    14至15頁）各1份在卷可稽，此部分之事實堪以認定。
六、公訴意旨認被告涉犯妨害兵役治罪條例第10條第1項第3款、
    第 3項之罪嫌，無非係以被告於上揭召集之召集期間並未出
    境，亦未於指定報到日按時報到參加召集等情為其依據。然
    查：
（一）後備軍人管理規則第15條雖規定：「後備軍人如有異動事
      項，應依相關戶籍法規向主管單位申報異動登記…」，惟
      因應現代社會之變遷，一般人或因工作、就學等眾多因素
      ，未居住於戶籍地址者所在多有，尚不能以被告未居住於
      戶籍地址，即認被告有妨害兵役召集之意圖。
（二）又被告係於 94年6月23日將戶籍從台北縣新店市○○路35
      巷13號遷入連江縣南竿鄉福沃村 129號，有法務部戶役政
      連結作業系統（前揭偵卷第18頁）在卷可查，而94年12月
      3 日確有舉行縣市長、縣市議員及鄉鎮市長選舉（下稱三
      合一選舉），依據公職人員選舉罷免法第15條及第 4條之
      「有選舉權人在各該選舉區繼續居住四個月以上者，為公
      職人員選舉各該選舉區之選舉人」及「居住期間之起算，
      以申報戶籍遷入登記之申請日期為準」等規定，可見被告
      確因該次遷徙戶籍而取得三合一選舉之投票權，是被告辯
      稱係受朋友之託來馬祖投票，才遷戶籍等語，堪信為真實
      ，被告是否有意圖避免召集之「主觀不法意圖」，已非無
      疑。
（三）再者，被告係於87年9月18日退伍，至94年6月23日遷戶籍
      前未曾接受過任何教育召集或點閱召集之通知，有國防部
      後備司令部查詢作業（前揭偵卷第 6頁）在卷可憑，被告
      遷徙戶籍距離退伍已有 7年之久，卻未曾接受過任何教育
      召集或點閱召集之通知，衡情尚難認被告於遷徙戶籍時即
      有規避教育召集之考量，益徵被告遷徙戶籍並無意圖避免
      召集之「主觀不法意圖」。
（四）被告於遷徙戶籍時，既未考量將來有接受該次教育召集之
      可能，因此被告未囑託他人代收文件，尚難據以論斷被告
      主觀上確有避免召集處理之意圖，故而公訴人以被告未實
      際居住於戶籍地，亦未囑託戶長代收文件，而遽認被告有
      意圖避免召集之「主觀不法意圖」云云，尚有未洽。
七、綜上所述，被告雖有未依規定報到接受教育召集之客觀行為
    ，但被告係因未居住戶籍地，以致無法收受教育召集令，既
    無法證明被告有避免召集之主觀不法意圖，揆諸前開規定及
    說明，被告即不該當妨害兵役治罪條例第10條第1項第3款之
    罪，從而不能以召集令不能送達之結果逕論被告已有避免召
    集之意圖，而論以同條第 3項之罪。此外，本院復查無其他
    積極證據足認被告涉有上開犯行，自不能以召集令無法送達
    為唯一認定被告犯罪之證據，既不能證明被告犯罪，自應為
    被告無罪判決之諭知。
八、據上論斷，應依刑事訴訟法第301條第1項，判決如主文。
本案經檢察官賴哲雄、朱坤茂到庭執行職務。
中　　華　　民　　國　　96　　年　　8 　　月　　16　　日
                    刑事庭  審判長法　官　邱志平
                                  法  官  黃翊哲
                                  法  官  羅國鴻
以上正本與原本無異。
如不服本判決應於送達後10日內向本院提出上訴狀。
中　　華　　民　　國　　96　　年　　8 　　月　　16　　日
   　　                       　　書記官　林長貴
